【裁判字號】    94,易,585
【裁判日期】    950711
【裁判案由】    竊盜
【裁判全文】
臺灣苗栗地方法院刑事判決               94年度易字第585號
公  訴  人  臺灣苗栗地方法院檢察署檢察官
被      告  甲○○
選任辯護人  繆璁律師
上列被告因竊盜案件，經檢察官提起公訴 （92年度偵字第4002號
），本院判決如下：
    主  文
甲○○竊盜，處有期徒刑陸月，如易科罰金，以銀元參佰元即新
臺幣玖佰元折算壹日。
    事  實
一、甲○○經不知情之友人陳忠文仲介，承作佑發營造有限公司
    向苗栗縣政府所標得之苑裡鎮房裡溪泰田里高鐵上游左護岸
    工程，其明知該工地所及房裡溪中之土石不得盜採外運，竟
    意圖為自己不法之所有，於民國92年10月10日上午，以1 天
    新臺幣（下同）2000元及6000元之價格僱請不知情之劉合成
    及林水源2 人（以上2 人均經檢察官另為不起訴處分），分
    別駕駛挖土機、TJ-088號營業大貨車等，利用在該處工地施
    工之便，在房裡溪南溪橋上游10餘公尺處，指使劉合成駕駛
    挖土機挖取砂石，再由林水源駕駛車輛載運砂石至德營砂石
    實業有限公司砂石場之空地堆放，而以此方式盜取該處砂石
    1 車次之砂石量（約7 立方米）。經警於同日據報前往，駕
    車尾隨林水源載運盜採砂石之砂石車，至上開砂石場空地堆
    置，因而查獲。
二、案經苗栗縣警察局通霄分局報請臺灣苗栗地方法院檢察署檢
    察官偵查起訴。
    理  由
一、訊據被告甲○○固坦承有於上揭時、地僱用劉合成駕駛挖土
    機挖取砂石，及林水源駕駛大貨車載運砂石，挖取約7 立方
    米之砂石前往上開砂石場內堆置等情，惟矢口否認有盜採砂
    石之犯行，辯稱：我只是依照工程合約的規定自覓場所放置
    土石，且當時因為擔心農田水利會放水，故將所挖取之砂石
    另外堆置，我並未盜採砂石云云；辯護意旨則辯稱：被告施
    工地點所挖取之砂石為廢土方，依照工程合約第26條第12項
    記載，本得由被告覓合法場所運棄，且苗栗縣政府工程估價
    單上亦編有「廢方處理」之費用，此與苗栗縣政府公文所指
    不得外運之土石是不一樣，且依縣政府指定被告挖取砂石應
    供作蛇籠之地點亦與本件被告所挖取之地點不同，被告當時
    已在施行基礎工程，故其係依約清運而已云云。經查：
（一）關於被告甲○○因承作苗栗縣政府辦理苑裡鎮房裡溪泰田
      里高鐵上游左護岸工程，於上揭假日時間，在房裡溪南溪
      橋上游10餘公尺處，僱用劉合成駕駛挖土機挖取砂石，及
      林水源駕駛TJ-088號營業大貨車載運砂石，挖取約7 立方
      米之砂石，前往德營砂石實業有限公司之砂石場空地堆置
      等情，業據被告供明在卷，且經證人劉合成、林水源、陳
      忠文於警詢、偵查中證述明確，並有砂石堆置位置圖1紙
      及照片10張在卷可稽；上揭盜採砂石情形，亦經證人即苗
      栗縣政府水資源及土石管理課承辦人乙○○於偵查中及本
      院審理時證述屬實，此有會勘紀錄1 紙附卷足憑；而本件
      被警查獲之過程復經證人即苗栗縣警察局通霄分局山腳派
      出所警員李昆燁、楊朝嘉於偵查中證述無訛。此外，並有
      苗栗縣政府92年10月2 日府建水字第09200986 05 號函、
      工程合約影本（含苗栗縣政府工程估價單、工程詳圖一、
      二）各1 份在卷可憑。是本件首應審究者係被告挖取砂石
      之地點及將所挖取之砂石外運是否合於前揭工程合約之殘
      土運棄或廢方處理。
（二）依證人乙○○於本院審理時證稱：「廢土就是工程開挖、
      回填後所剩餘的部分。」、「（在你會勘當時，工程的進
      度為何？）好像已經有一個工區完工，而這個工區是剛開
      始要進場施工。」、「（基礎工程開挖了嗎？）還沒有，
      只是在整理便道。」、「（所以依照當時的工程進度，有
      所謂的殘土或廢土產生嗎？）依照正常來講，施工地點還
      沒有開挖當然沒有，但是進場整理便道或許會產生，這個
      沒有一定的標準可以評斷，但當時應該還沒有廢土產生。
      」、「後來我有去找過承包商是不是這個工區，他說當時
      在開便道。」、「（被告有沒有跟你確認挖的地方是哪個
      工區？）南溪橋上游。」、「（那個工區挖出來的土應該
      如何處理？）當時還沒有施工，只是在整理便道，當時南
      溪橋距離工地有6 、70公尺遠，所以只是在整理便道。」
      、「高鐵上游工區旁邊有空地所以我們有指定，但本案是
      發生在南溪橋附近整理便道的時候發生的，不是在高鐵上
      游工區，這兩個工區距離5 、6 百公尺。」、「（被告挖
      取土石的地點？）南溪橋上游大約10幾公尺。」等語，核
      與被告於本院審理時供稱：「（所以剛剛證人說你們挖的
      地點是在南溪橋上游？）對。」等語相符（本院卷第73頁
      ），是認本件被告所挖取砂石之地點應係在南溪橋上游10
      餘公尺處，與被告所辯係屬不同工區，且因當時該工區係
      在該處整理便道，並未正式施工，故所挖取之砂石並非廢
      土或殘土，此顯與前揭工程合約第26條第12項所指之「殘
      土運棄」及苗栗縣政府工程估價單所指之「廢方處理」並
      不相同，應堪認定，是被告及辯護人所辯本件係屬殘土運
      棄或廢方處理乙節，顯與被告實際所挖取砂石之地點及情
      節係屬二事，不足採信。
（三）被告雖又辯稱當時因擔心農田水利會在上游放水影響施工
      ，才將土石外運云云，固經臺灣省臺中農田水利會函覆當
      日確為該會苑裡工作站值灌時間，有該會93年4 月8 日中
      水管字第0930400548號函及所附公告各1 份可參，惟就本
      件被告所挖取砂石是否可供舖設便道乙情，亦經證人乙○
      ○證稱：「（在南溪橋外運的土石能否作為高鐵上游左岸
      工程鋪設便道用？）可以。」、「（把外運的土石鋪到還
      沒完成的便道上面有無困難？）沒有。」、「（被告鋪設
      便道就是要完成上游左岸工程嗎？）對，施工方便。」、
      「（你們去會勘的時候，便道工程已經鋪設到距離施作地
      點多遠？）大概3 分之2 ，車輛應該是可以走了。」、「
      （當初合約有規範可在南溪橋上游鋪設便道嗎？）本來作
      工程一定可以鋪設便道，因為河床沒有道路，所以一定要
      鋪設便道。」、「（依照偵卷第39頁會勘紀錄第二點記載
      ，貴府規定原承包商堆置地點是在房裡溪上游左岸工區旁
      ，本案被載到砂石場的土石堆放到原約定的堆置工程地點
      ，有無困難？）應該沒困難。」等語甚明，況且，房裡溪
      中二高橋下及南溪橋上游與農路橋之間河道淤積段清除挖
      取之砂石固得使用，惟土石不得外運等情，有上揭苗栗縣
      政府公文可考，佐以被告挖取砂石後所運往之砂石場距離
      本件工區約5 、6 公里遠處，亦經證人即警員李昆燁、楊
      朝嘉函覆在卷（見偵查卷第110 頁），被告在該處挖取砂
      石原應將所挖取之砂石使用在舖設便道，與農田水利會上
      游放水之行為應屬無涉，其竟捨近之舖設便道而不為，將
      之運往較遠之砂石場堆置，顯見被告有利用施工之便而行
      盜採砂石之犯行無疑。
（四）再觀之卷附本件被查獲盜採砂石之照片，砂石堆中除有泥
      沙外，並混和大小不一之石頭，而上開砂石顯然具有經濟
      價值乙節，復經證人乙○○證述明確，參之本件砂石已經
      苗栗縣政府明定用途且不得外運，苗栗縣政府豈有任由被
      告自行運棄之理？甚且，被告所挖取砂石之處並非屬於正
      式工程之範圍，且又係利用假日未經申報核准施工之時間
      擅自開挖，則其主觀上有盜採砂石之犯意，已甚明確，故
      被告及辯護意旨辯稱須待縣政府人員評估砂石價值不敷成
      本乙節，亦難採信。
（五）綜上所述，被告所辯，不足採信。本件事證明確，被告之
      犯行堪以認定。
二、核被告所為，係犯刑法第320 條第1 項之普通竊盜罪。被告
    利用不知情之劉合成、林水源為前開竊盜犯行，為間接正犯
    。爰審酌被告犯罪之動機、目的、手段，為謀私利，不顧公
    眾安全，利用承包工程之便，盜採河川內之砂石，影響國土
    及自然生態，惡性非輕；惟經查獲盜採砂石之數量僅7 立方
    公尺，數量不多、危害情形之輕重，及犯後否認犯行等一切
    情狀，量處如主文所示之刑，併諭知易科罰金之折算標準。
三、比較新舊法部分：「行為後法律有變更者，適用行為時之法
    律。但行為後之法律有利於行為人者，適用最有利於行為人
    之法律。」刑法第2 條第1 項定有明文。
（一）被告於行為時之刑法第41條第1 項前段規定：「犯最重本
      刑為5 年以下有期徒刑以下之刑之罪，而受6 個月以下有
      期徒刑或拘役之宣告，因身體、教育、職業、家庭之關係
      或其他正當事由，執行顯有困難者，得以1 元以上3 元以
      下折算一日，易科罰金。」又被告行為時之易科罰金折算
      標準，即修正前罰金罰鍰提高標準條例第2 條前段（現已
      刪除）規定，就其原定數額提高為100 倍折算1 日，則本
      件被告行為時之易科罰金折算標準，應以銀元300 元折算
      1 日，經折算為新臺幣後，應以新臺幣900 元折算為1 日
      。惟95年7 月1 日修正公布施行之刑法第41條第1 項前段
      則規定：「犯最重本刑為5 年以下有期徒刑以下之刑之罪
      ，而受6 個月以下有期徒刑或拘役之宣告者，得以新臺幣
      1 千元、2 千元或3 千元折算1 日，易科罰金。」比較修
      正前後之易科罰金折算標準，以95年7 月1 日修正公布施
      行前之規定，較有利於被告，本件應依刑法第2 條第1 項
      前段，適用修正前刑法第41條第1 項前段規定。
（二）再查被告行為後，業已增訂刑法施行法第1 條之1 ，並規
      定：「中華民國94年1 月7 日刑法修正施行後，刑法分則
      編所定罰金之貨幣單位為新臺幣。94年1 月7 日刑法修正
      時，刑法分則編未修正之條文定有罰金者，自94年1 月7
      日刑法修正施行後，就其所定數額提高為30倍。但72年6
      月26日至94 年1月7 日新增或修正之條文，就其所定數額
      提高為3 倍。」，是就現行刑法中，有關於罰金刑處罰之
      規定已有修正，惟經比較增訂之刑法施行法第1 條之1 與
      被告行為時之罰金罰鍰提高標準條例第1 條前段、現行法
      規所定貨幣單位折算新臺幣條例第2 條結果，二者規定適
      用之結果並無不同，則本件即依被告行為時之舊法即依罰
      金罰鍰提高標準條例第1 條前段為法條適用之依據，附此
      敘明。
據上論斷，應依刑事訴訟法第299 條第1 項前段，刑法第2 條第
1 項前段、第320 條第1 項、修正前刑法第41條第1 項前段，罰
金罰鍰提高標準條例第1 條前段、修正前罰金罰鍰提高標準條例
第2 條，現行法規所定貨幣單位折算新臺幣條例第2 條，判決如
主文。
本案經檢察官黃彥琿到庭執行職務。
中    華    民    國    95    年    7     月    11    日
                  刑事第三庭  審判長法  官  柳章峰
                                    法  官  呂曾達
                                    法  官  林卉聆
以上正本證明與原本無異。
如不服本判決，應於送達後10日內向本院提出上訴狀。
                                    書記官  盧俊良
中    華    民    國    95    年    7     月    12    日
附錄論罪科刑之法條全文：
中華民國刑法第320條第1項
意圖為自己或第三人不法之所有，而竊取他人之動產者，為竊盜
罪，處5 年以下有期徒刑、拘役或5 百元以下罰金。


司法院資訊處製作；財團法人民間司法改革基金會備份。
